【裁判字號】    92,軍上,5
【裁判日期】    920520
【裁判案由】    偽造有價證券等
【裁判全文】
臺灣高等法院臺中分院刑事判決                      九十二年度軍上字第五號
    上  訴  人  甲○○
    即  被  告
右上訴人因偽造有價證券等案件，不服國防部高等軍事法院高雄分院九十二年度高判
字第一八號中華民國九十二年二月二十七日第二審判決（起訴案號：國防部中部地方
軍事法院檢察署九十一年度中偵字第四一號），提起上訴，本院判決如左：
    主      文
原判決撤銷，發回國防部高等軍事法院高雄分院。
    理      由
一、本件原判決認定上訴人即被告（以下簡稱為被告）甲○○原係陸軍五八砲兵指揮
    部本部連下士預財士，支援該指揮部人事科主計室繕打、文件收發等文書業務，
    緣因主計室出納官高志強少尉平日怠於辦理公務，部分委推被告整理，又高員攜
    款不假離營，該管人事科科長吳廣源中校為彌補高員之業務缺失，要求其加班處
    理，致被告增加工作負荷及耽誤休假，而對高員心生不滿，適高員離營後，單位
    清查發現該管之國庫專戶存款支票短少二張，被告認有機可乘，心想此時若竊取
    國庫支票盜領單位國庫預算存款，警、憲單位勢必會將高員列為調查重點，藉此
    以為報復，乃意圖為自己不法之所有，於（民國）九十年十一月十四日十三時十
    分許，主計室內無他人之際，自會審官袁惠玲上尉（現已晉升少校）辦公桌上所
    管有之帳號：０二五一三六號國庫支票簿中，盜撕票號：ＢＣ0000000號
    空白國庫專戶存款支票乙張，又為便於使他人偽造及行使該支票，再於翌（十五
    ）日十六時十分許，盜用置於袁上尉桌上之指揮官李德康、科長吳廣源及袁惠玲
    之國庫支票印鑑章，蓋在該支票「存款機關印鑑」欄，致生損害於陸軍五八砲兵
    指揮部及李德康等三人，復為尋求能使支票兌現，且不露面曝光之方法，遂透過
    自由時報分類廣告所載「存簿高收低售」電話號碼：0000000000號，
    於同年月十八日與廖增杰取得聯絡，先於同年月十九日十七時許在台中市○○路
    「家樂福」公司停車場與廖增杰見面，出示該支票並告知支票「戶名」：九０七
    八六及該帳號可提領約新台幣（以下同）一千萬元，教唆廖某偽造支票並兌領，
    再於同年月二十六日十七時許，在台中市○○○○路郵局對面小公園內，被告將
    上揭已蓋有帳號及李德康等印鑑三級章而其他票據應記載事項均空白之支票，無
    償交付廖某，廖某本無犯罪之意思，因受其教唆而決意偽造支票內容及行使，故
    於取得支票後即夥同張雲鼎、謝鎮勝、彭麒龍、陳玟龍等人，由張雲鼎於該支票
    偽造填具金額：「玖佰陸拾柒萬捌仟元整」及廖增杰偽造填具受款人：「陳玟龍
    」等支票應記載事項後，由陳玟龍於九十年十一月二十七日上午十時持往台灣銀
    行豐原分行為付款之提示，惟因該行行員警覺有異，向陸軍五八砲兵指揮部查證
    後即報警當場逮捕陳玟龍，案經豐原憲兵隊循線調查，認為被告有涉案之嫌疑，
    於九十年十二月四日通知到場調查，被告始坦承犯行等情，因而撤銷國防部中部
    地方軍事法院之第一審判決，改依教唆偽造有價證券等罪，判處被告有期徒刑三
    年，固非無見。惟查（一）以自己共同犯罪之意思，參與實施犯罪構成要件以外
    之行為，或以自己共同犯罪之意思，事先同謀，而由其中一部分人實施犯罪之行
    為者，均為共同正犯（司法院大法官會議解釋第一０九號解釋參照）。另「教唆
    犯係指僅有教唆行為者而言。如於實施犯罪之際，當場有所指揮或教唆他人犯罪
    而又參加實施行為者，均應以共同正犯論」、「教唆犯係教唆他人犯罪，自己並
    無實施行為，核與刑法上規定之共同正犯有別」、「教唆犯係指僅有教唆行為者
    而言，如於犯罪實施之際參加構成犯罪事實之一部行為，且就其犯罪實施之方法
    以及實施之順序對之有所計劃以促成犯罪之實現者，則其擔任計劃行為之人與加
    工於犯罪之實施初無異致，即應認為共同正犯而不能以教唆犯論」（最高法院三
    十一年上字第九二０號判例、四十九年度台上字第八號判決、五十二年度台上字
    第二八六號判決參照），可知教唆犯係指僅有教唆行為者而言，若參與構成犯罪
    事實之一部行為，且對犯罪實施之方法以及實施之順序有所計畫以促成犯罪之實
    現者，即應認為共同正犯而不能以教唆犯論。本件依原判決認定之事實，被告係
    因不滿主計室出納官高志強少尉平日怠於辦理公務，部分委推被告整理，且攜款
    不假離營，該管人事科科長吳廣源中校為彌補高志強之業務缺失，要求被告加班
    處理，致被告增加工作負荷及耽誤休假，乃於高志強離營後，單位清查發現該管
    之國庫專戶存款支票短少二張，認有機可乘，心想此時若竊取國庫支票盜領單位
    國庫預算存款，警、憲單位勢必會將高志強列為調查重點，藉此以為報復，乃意
    圖為自己不法之所有，於九十年十一月十四日十三時十分許，主計室內無他人之
    際，自會審官袁惠玲上尉辦公桌上所管有之帳號：０二五一三六號國庫支票簿中
    ，盜撕票號：ＢＣ0000000號空白國庫專戶存款支票乙張，又為便於使他
    人偽造及行使該支票，再於翌（十五）日十六時十分許，盜用置於袁上尉桌上之
    指揮官李德康、科長吳廣源及袁惠玲之國庫支票印鑑章，蓋在該支票「存款機關
    印鑑」欄上，復為尋求能使支票兌現，且不露面曝光之方法，遂透過自由時報分
    類廣告所載「存簿高收低售」電話號碼：0000000000號，於同年月十
    八日與廖增杰取得聯絡，嗣二人見面後，出示該支票並告知支票「戶名」：九０
    七八六及該帳號可提領約新台幣（以下同）一千萬元，教唆廖增杰偽造支票並兌
    領，俟廖增杰取得支票後即夥同張雲鼎、謝鎮勝、彭麒龍、陳玟龍等人，由張雲
    鼎於該支票偽造填具金額：「玖佰陸拾柒萬捌仟元整」及由廖增杰偽造填具受款
    人：「陳玟龍」等支票應記載事項後，再由陳玟龍於九十年十一月二十七日上午
    十時持往台灣銀行豐原分行為付款之提示，而為該銀行行員報請豐原憲兵隊循線
    查獲等情。準此廖增杰縱係由於被告之教唆後始萌生偽造該支票之犯意，進而偽
    造該支票，惟綜觀整件事實經過，被告係先由其自己盜蓋李德康、吳廣源及袁惠
    玲等人之國庫支票印鑑章於該支票「存款機關印鑑」欄上，再教唆廖增杰偽造上
    開支票之金額及受款人，以完成整件偽造支票行為，顯見被告除教唆他人犯罪外
    ，亦自己參與構成犯罪事實之一部行為，揆諸首開說明，其應成立偽造有價證券
    之共同正犯，並非教唆犯。原判決認被告成立教唆偽造有價證券罪，自有適用法
    則不當之違法。（二）另原判決理由欄（第十四頁第十二、三、四行）「另偽造
    有價證券部分係觸犯刑法第二百零一條第一項『偽造有價證券』罪及第二項『交
    付有價證券』罪，並與廖增杰等人有犯意之聯絡及行為之分擔，應依刑法第二十
    八條以共同正犯論」等語之記載，與主文欄所載「甲○○教唆意圖供行使之用，
    而偽造有價證券」等語，亦有主文與理由相互矛盾之違誤。以上或為被告上訴意
    旨所指摘，或為本院應依職權調查之事項，且影響事實之認定，應認原判決有撤
    銷發回之原因。
二、據上論結，應依軍事審判法第二百零六條第一項、第一百九十九條、刑事訴訟法
    第三百九十七條，判決如主文。
中      華      民      國      九十二  年      五      月      二十    日
                                台灣高等法院台中分院刑事第八庭
                                      審判長法  官  羅  得  村
                                            法  官  陳  毓  秀
                                            法  官  劉  榮  服
右正本證明與原本無異。
不得上訴。
                                            書記官  陳  俞  豪
中      華      民      國      九十二  年      五      月      二十一  日
                                                                        Ａ


司法院資訊處製作；財團法人民間司法改革基金會備份。
